最高法院民事判決　　　　　　九十六年度台上字第一八七八號
上　訴　人　甲○○
訴訟代理人　林禮模律師
被 上訴 人　財政部國有財產局台灣北區辦事處
法定代理人　乙○○
訴訟代理人　龔維智律師
上列當事人間請求返還不當得利事件，上訴人對於中華民國九十
六年二月二十七日台灣高等法院第二審判決（九十五年度上字第
七八五號），提起上訴，本院判決如下：
    主  文
上訴駁回。
第三審訴訟費用由上訴人負擔。
    理  由
本件被上訴人之法定代理人自民國九十六年七月二十三日起由乙
○○接任，其具狀檢附人事命令聲明承受訴訟，核無不合，應予
准許，合先明。
次查被上訴人主張：坐落台北市○○區○○段一小段七七二之一
地號土地（下稱系爭土地）為伊管理之國有土地，上訴人無權占
有系爭土地如第一審判決附圖（下稱附圖）所示ａ、ｂ、ｃ部分
土地，面積共計一一二．七三平方公尺；上訴人無法律上之原因
占有系爭土地，獲得相當於租金之利益，致伊受損害等情，爰按
國有出租基地租金率依土地公告地價年息五％計算，依民法第一
百七十九條規定，求為命上訴人給付新台幣（下同）一百五十二
萬五千一百八十二元（計自八十九年六月一日起至九十四年五月
三十一日間）及加付自九十四年八月三十日起算法定遲延利息；
及自九十四年六月一日起至返還如附圖所示ａ、ｂ、ｃ部分土地
之日止，每月依當年期公告地價年息五％之十二分之一計付使用
補償金之判決（第一審判命上訴人給付八十五萬四千零七元本息
，及自九十四年六月一日起至返還如附圖所示ａ、ｂ部分土地之
日止，按前揭計算標準按月給付被上訴人土地使用補償金；而駁
回被上訴人其餘請求。上訴人就其敗訴部分提起第二審上訴；被
上訴人僅就其敗訴部分中請求六十五萬三千二百七十九元本息及
如附圖所示ｃ部分土地之使用補償金，提起第二審上訴；其餘敗
訴部分未據聲明不服。原審判命上訴人應再給付被上訴人六十五
萬三千二百二十一元本息，駁回被上訴人其餘之上訴，被上訴人
就其敗訴部分，依法不得上訴第三審，已告確定）。
上訴人則以：系爭土地如附圖所示ｂ部分，為門牌號碼台北市○
○區○○路五七二號建物（下稱系爭五七二號建物），ａ部分則
為屋前庭院。系爭土地係由同上小段七七二地號土地（下稱七七
二地號土地）分割而來，日據時代之地號為士林街福德洋段舊街
小段二七二之一地號土地（下稱「二七二之一地號土地」）。昭
和十五年四月間訴外人王竹林取得「二七二之一地號土地」所有
權後，轉讓予訴外人徐傳正建造系爭五七二號建物後，徐傳正並
於同年十二月間將系爭五七二號建物連同坐落之「二七二之一地
號土地」一併出賣給伊父謝昂書，依當時日本民法規定，雙方意
思合致即生物權移轉之效力，伊父已取得所有權。系爭土地雖於
四十三年間登記為國有，國家仍應繼受王竹林就系爭土地之一切
權利義務，不能認伊占有系爭土地如附圖所示之ａ、ｂ部分為無
權占有。至附圖ｃ部分之土地，伊並未占用，且附圖ｃ部分門牌
號碼為台北市○○區○街一號，係訴外人蔡姓人士占用，與系爭
五七二號建物並不相通。系爭土地使用效益及經濟價值不高，被
上訴人請求使用補償金按公告地價年息五％計算顯然偏高等語，
資為抗辯。
原審以：被上訴人主張前揭事實，業據提出系爭土地登記謄本、
承購國有非公用不動產申請書、出售國有土地產權移轉證明書、
國有土地勘（清）查表─使用現況略圖為證，並經法院勘驗屬實
，有勘驗筆錄、土地複丈成果圖可佐。上訴人並不否認占有系爭
土地如附圖所示之ａ、ｂ部分，雖辯稱：伊父於日據時代即自徐
傳正買受系爭五七二號建物及坐落之「二七二之一地號土地」，
依當時日本民法規定，伊父已取得系爭土地之所有權云云；並提
出「家屋所有權得喪申告書」、「家屋賣渡預約証」、「領收証
」等為論據。惟依其「家屋所有權得喪申告書」、「領收証」之
記載，僅係房屋之買賣，並不及於土地之買賣；至「家屋賣渡預
約証」，雖有建物「敷地」（即基地）自王竹林之「借入權」亦
同時無償讓渡之記載，然所謂「借入權」，僅係借貸關係，並不
及於基地所有權之得喪變更；況系爭土地係分割自七七二地號土
地，而上訴人曾向被上訴人申購七七二地號土地，為兩造所不爭
；上訴人之父設若於日據時期即已取得系爭土地之所有權，則上
訴人何須再向被上訴人申購七七二地號土地？上訴人所辯，自不
足採。次查附圖所示ｃ部分，沿ｂ部分建物後方東南側築有水泥
圍牆，並與東方之長形木條、雜木圍成圍籬，而構成ｂ部分建物
後方之庭院；該庭院西北側臨七七二地號土地及地上建物，而七
七二地號土地及地上建物，均屬上訴人所有，為其所自認，並經
法院現場勘驗明確，有勘驗筆錄及照片可稽；易言之，附圖所示
ｃ部分土地成為七七二地號土地及地上建物之前庭院，亦同時為
附圖所示ｂ部分即系爭五七二號建物之後庭院，顯然係在上訴人
實力支配範圍之內。上訴人雖否認占用如附圖所示ｃ部分之土地
，辯稱係蔡姓人家居住云云；然證人吳何呅僅證稱：門牌為後街
一號之小柵門係蔡姓人家出入，現在沒有人住，也沒有人出入；
沒有看到上訴人家人出入，上訴人家人都是往前面的門出入等語
；而證人吳祖連亦僅陳證：圍牆及前述圍籬是蔡姓人家蓋的云云
；且上訴人自認蔡姓人家已十多年未住於此，又附圖所示ｃ部分
為上訴人所有七七二地號土地及地上建物之前庭院，亦同時為其
所有系爭五七二號建物之後庭院；足見附圖所示ｃ部分土地係在
上訴人占有下，不因圍牆是否為蔡姓人家所蓋而異，上訴人否認
占有附圖所示ｃ部分土地，亦不足採。上訴人既無法證明其占有
之正當權源，即屬無權占有；被上訴人主張因此受有相當於租金
之損害，即無不合。經查系爭土地為國有土地，應以公告地價為
申報地價；系爭土地之公告地價，八十六年七月為每平方公尺五
萬一千九百一十八元，八十九年七月為每平方公尺五萬四千四百
六十二元，九十三年一月為每平方公尺五萬三千四百元，有系爭
土地之公告地價表可憑，經審酌系爭土地所在位置、工商業繁榮
程度、上訴人利用系爭土地之經濟價值及所受利益等一切情狀，
認被上訴人主張依系爭土地當年期公告地價年息五％計算所受相
當於租金之不當得利，並未超過土地法第一百零五條、第九十七
條規定租用基地建築房屋之租金上限，核屬相當。又上訴人於九
十四年六月二十二日收受被上訴人催告其給付不當得利書函，自
當日起回溯五年即自八十九年六月二十三日起算至九十四年五月
三十一日止，依此計算相當於租金之不當得利，合計一百五十萬
七千二百二十八元，被上訴人之請求於此範圍內，核屬有據，超
此部分不應准許。第一審除已准許部分外，就被上訴人其中六十
五萬三千二百二十一元本息之請求暨附圖所示ｃ部分土地依前揭
標準計算土地之使用補償金之請求，均為被上訴人不利判決，即
有未洽。爰將第一審就此二部分不利於被上訴人之判決部分廢棄
，改判命上訴人應再給付被上訴人六十五萬三千二百二十一元本
息，駁回被上訴人其餘上訴，並駁回上訴人之上訴。經核於法尚
無違背。上訴論旨，仍執陳詞，並就原審取捨證據、認定事實之
職權行使，指摘原判決不利於其部分不當，求予廢棄，為無理由
。
據上論結，本件上訴為無理由。依民事訴訟法第四百八十一條、
第四百四十九條第一項、第七十八條，判決如主文。
中　　華　　民　　國　九十六　年　　八　　月　二十三　日
                      最高法院民事第七庭
                          審判長法官  劉　延　村
                                法官  劉　福　來
                                法官  黃　秀　得
                                法官  吳　謀　焰
                                法官  李　寶　堂
      本件正本證明與原本無異
                                      書  記  官
中　　華　　民　　國　九十六　年　　九　　月　　五　　日
                                                   Ａ
